臺灣高雄地方法院刑事裁定　　　　　　　　　　　　　九十一年度急搜字第七號
　　聲　 請　人
　　即　 搜索人　高雄縣警察局
　　受　 搜索人
　　即犯罪嫌疑人 甲○○
右聲請人因受搜索人竊盜案件，於中華民國九十一年七月一日，逕行搜索高雄縣大寮
鄉○○村○○路四六二號，於實施後陳報本院，本院裁定如左：
      主  文
原搜索撤銷。
      理  由
一、按刑事訴訟法關於搜索之規定，以有令狀（票）搜索為原則，無令狀（票）搜索
    為例外。此即刑事訴訟法第一百二十八條第一項規定，搜索應用搜索票，同條第
    三項規定，搜索票由法官簽名，目的在保護人民免受非法的搜索扣押，在搜索前
    先由中立、超然的司法機關判斷有無搜索之實質理由，篩減無必要之搜索。惟因
    搜索本質係屬急迫性、突襲性之強制處分，為兼顧不及聲請搜索票之急迫情形，
    故刑事訴訟法第一百三十條規定附帶搜索、第一百三十一條規定逕行搜索（緊急
    搜索）、第一百三十一條之一規定同意搜索，均屬無搜索票而搜索之例外情形，
    稱為無令狀（票）搜索，此種搜索僅為令狀搜索原則之例外，而非法定程序原則
    之例外，是故此種搜索，除需具備法定實質理由外，亦應遵守相關之法定程序，
    否則仍屬違法搜索。依刑事訴訟法第一百三十一條第一項規定：「有下列情形之
    一者，檢察官、檢察事務官，司法警察官或司法警察，雖無搜索票，得逕行搜索
    住宅或其他處所：一、因逮捕被告、犯罪嫌疑人或執行拘提、羈押者。二、因追
    躡現行犯或逮捕脫逃人者。三、有事實足信為有人在內犯罪而情形急迫者。」第
    二項規定：「檢察官於偵查中有相當理由認為情況急迫，非迅速搜索，證據有偽
    造、變造、湮滅或隱匿之虞者，得逕行搜索，或指揮檢察事務官、司法警察官或
    司法警察執行搜索。」，則該條第一項、第二項列舉逕行搜索之四種實質理由，
    為搜索令狀主義之例外，由該條第一項第一款至第三款所列之事由觀之，第一款
    是針對被告或犯罪嫌疑人之拘捕、羈押，第二款限定於對現行犯或脫逃人持續不
    斷的尾隨、追蹤，均係以緝捕犯嫌為目的，第三款則係以發現現行犯為目的，本
    質上亦為逮捕現行犯之問題，因此本項所容許之無令狀搜索，應指「對人搜索」
    而言，而不包括對物之搜索，該條項之立法意旨，在授權警察為達成逮捕犯嫌（
    該條項第一、二款）或發現犯嫌以防止犯罪發生（該條項第三款）之目的，得無
    搜索票進入住宅或其他處所，此從文義解釋，即明顯得知立法之目的不在授權警
    察得無搜索票進入住宅或其他處所搜索「證據」或「得沒收之物」；再依體系解
    釋，其與同條第二項相較，第二項係對物搜索之規定，亦即在證據有被偽造、變
    造、湮滅或隱匿之虞情形，得逕行搜索，亦可證同條第一項僅係指對人之搜索而
    言。是故警察在有刑事訴訟法第一百三十一條第一項所規定之三款事由，無搜索
    票進入住宅或其他處所，僅能搜索可能藏匿人之處所，如臥室、床底、衣櫃等，
    不能及於不可能藏匿人之處所，如抽屜、筆盒等，甚或檢閱書信、文件、物品等
    ，且在逮捕、拘提人犯目的達成時，即應停止搜索，此際除依同法第一百三十條
    之附帶搜索或保護性掃視搜索（即保護執行搜索人之安全）外，不得再為任何搜
    索。如不符合上開規定而逕行搜索，即難認為適法，合先敘明。
二、陳報意旨略謂：搜索人以偵查竊車勒索案時，發現0000000000行動電話涉案，經
    報請臺灣高雄地方法院檢察署檢察官核發拘票拘提謝志明到案，詢據謝志明當場
    指證其本人申請上開行動電話於九十年八、九月間開始起至本年六月十日止借給
    甲○○使用並涉嫌竊車勒贖案，復經搜索人比對本案所調銀行自動櫃員機翻拍提
    領贓款犯嫌相片，證實犯嫌甲○○無誤，嗣因情況急迫，為防犯嫌甲○○湮滅、
    或隱匿證據，勾串共犯之虞為由，逕行對於受搜索人為搜索，並就如扣押物品目
    錄表之物予以扣押。
三、經查：刑事訴訟法第一百三十一條第一項之規定僅限於找人的拘捕搜索，並不包
    括找物的偵查搜索，亦即，本項之搜索目的僅在於發現應受拘捕人（主要是被告
    或犯罪嫌疑人）並予拘捕，而不在於蒐集保全證據或發現應扣押物。而本件係以
    為防犯罪嫌疑人甲○○湮滅、或隱匿證據，勾串共犯之虞為由，逕行對於受搜索
    人之身體、住宅為搜索，並扣押如該局製作扣押物品目錄表所載之行動電話等物
    ，既非以緝捕犯嫌為目的之對人（受搜索人）搜索，而係對物（扣押物品目錄表
    所載者）搜索，揆諸前開說明，自與刑事訴訟法第一百三十一條第一項規定要件
    不合，是不足認具備合法搜索之實質理由。至於搜索人前開搜索是否合於刑事訴
    訟法第一百三十條規定之附帶搜索，當以其是否具備該條所規定之要件（如合於
  同法第八十八條現行犯之逮捕）而論，刑事訴訟法並無準用同法第一百三十一條
    第三項之規定，是聲請人無於事後陳報該管法院之必要，如有不服，應循刑事訴
    訟法第四百十六條準抗告之程序處理（台灣高等法院九十年五月四日第一次刑事
    庭庭務會議附件一第三則法律問題參照），不在本件審究範圍內，附此敘明。
四、本件聲請人既非「對人搜索」而合於該條第一項實施逕行搜索之實質要件，所為
    搜索程序於法不合，應予撤銷。
據上論斷，應依刑事訴訟法第二百二十條、第一百三十一條第三項，裁定如主文。
中      華      民      國      九十一      年      七      月    八    日
                                臺灣高雄地方法院刑事第一庭
                                     法  官   郭佳瑛
右正本證明與原本無異。
如不服本裁定，應於裁定送達後五日內，向本院提出抗告狀。
                                     書記官    王美玲
中    華    民    國      九十一      年      七      月      九      日
